ACORDAO-COMPLETO-2366511

ACÓRDÃO 11842/2019 ATA 37/2019 - PRIMEIRA CÂMARA

VISTOS, relatados e discutidos estes autos de tomada de contas especial instaurada pelo Ministério do Esporte, em desfavor do Sr. Hildo dos Santos Fonseca (CPF XXX.919.402-XX) , ex-Secretário de Desporto e Lazer do Estado do Amapá, em razão da impugnação de despesas do Convênio 182/2007;
ACORDAM os ministros do Tribunal de Contas da União, reunidos em sessão da 1ª Câmara, diante das razões expostas pelo relator, em: 
9.1. julgar irregulares as contas do Sr. Hildo dos Santos Fonseca (CPF XXX.919.402-XX) , nos termos dos arts. 1º, inciso I, 16, inciso III, alínea "c", § 2º, da Lei 8.443/1992 c/c os arts. 19 e 23, inciso III, da mesma Lei, e com os arts. 1º, inciso I, 209, inciso III, 210 e 214, inciso III, do Regimento Interno/TCU;
9.2. condenar o Sr. Hildo dos Santos Fonseca (CPF XXX.919.402-XX) , com fundamento no art. 19, caput, da Lei 8.443/1992, c/c o art. 210 do Regimento Interno do TCU, ao pagamento das quantias a seguir especificadas, com a fixação do prazo de 15 (quinze) dias, a contar das notificações, para comprovarem, perante o Tribunal (art. 23, inciso III, alínea "a", da Lei 8.443/1992, c/c o art. 214, inciso III, alínea "a", do Regimento Interno) , o recolhimento da dívida aos cofres do Tesouro Nacional, atualizada monetariamente e acrescida dos juros de mora, calculados a partir das datas discriminadas, até a data do recolhimento, na forma prevista na legislação em vigor:
	Data Ocorrência
	Valor R$
	Ação 
	Motivo da glosa 

	12/11/2008
	6.798,00
	Capacitação 
	Ausência de bilhetes aéreos

	14/11/2008
	40.037,55
	Reforço Alimentar 
	Não atingimento da meta de beneficiados

	14/11/2008
	3.864,00
	Material esportivo
	Não comprovação fiscal da despesa

	24/09/2009
	15.847,68
	Monitores 
	Não atingimento da meta de monitores contratados 

	Total R$
	66.547,23
		
9.3. aplicar ao Sr. Hildo dos Santos Fonseca (CPF XXX.919.402-XX) a multa prevista no art. 57 da Lei 8.443/1992, c/c o art. 267 do Regimento Interno, no valor de R$ 10.000,00 (dez mil reais) , fixando-lhe o prazo de 15 (quinze) dias, a contar da notificação, para que comprove, perante o Tribunal (art. 214, inciso III, alínea "a", do Regimento Interno) , o recolhimento da dívida aos cofres do Tesouro Nacional, atualizada monetariamente desde a data deste acórdão até a do efetivo recolhimento, se for paga após o vencimento, na forma da legislação em vigor;
9.4. autorizar, desde logo, nos termos do art. 28, inciso II, da Lei 8.443/1992, a cobrança judicial das dívidas, caso não atendidas as notificações;
9.5. autorizar, desde logo, caso solicitado e o processo não tenha sido remetido para cobrança judicial, o pagamento das dívidas em até 36 (trinta e seis) parcelas mensais e consecutivas, nos termos do art. 26 da Lei 8.443/1992, c/c o art. 217 do Regimento Interno/TCU, fixando-se o vencimento da primeira parcela em 15 (quinze) dias, a contar do recebimento da notificação, e o das demais a cada mês, devendo incidir sobre cada valor mensal os correspondentes acréscimos legais, na forma prevista na legislação em vigor, sem prejuízo de alertar o responsável de que a falta de comprovação do recolhimento de qualquer parcela implicará o vencimento antecipado do saldo devedor;
9.6. dar ciência deste acórdão ao Ministério da Cidadania, ao responsável e ao Procurador-Chefe da Procuradoria da República no Amapá, nos termos do § 3º do art. 16 da Lei 8.443/1992, c/c o § 7º do art. 209 do Regimento Interno do TCU, para adoção das medidas que entender cabíveis.

Tomada de contas especial instaurada pelo Ministério do Esporte em razão da impugnação de despesas do Convênio 182/2007.

Primeira Câmara

Governo do Estado do Amapá.

3. Interessados/Responsáveis:
3.1. Interessado: Ministério do Esporte (extinto) (02.961.362/0001-74).
3.2. Responsável: Hildo dos Santos Fonseca (XXX.919.402-XX).

13.1. Ministros presentes: Benjamin Zymler (na Presidência) e Vital do Rêgo (Relator).
13.2. Ministros-Substitutos convocados: André Luís de Carvalho e Weder de Oliveira.
13.3. Ministro-Substituto presente: Augusto Sherman Cavalcanti.

ACORDAO-COMPLETO-2418413

Acórdão de Relação 7870/2020 - Primeira Câmara

Acórdão de Relação

VITAL DO RÊGO

Versam os autos sobre tomada de contas especial instaurada pelo Ministério do Esporte em razão da impugnação total das despesas do Convênio 182/2007 (Siafi 595965) , tendo por objeto a implantação de sessenta núcleos de esporte educacional do Programa Segundo Tempo para atendimento a crianças e jovens, com práticas esportivas educacionais, no Estado do Amapá.
A instrução de mérito foi elaborada por auditor da Secretaria de Controle Externo de Tomada de Contas Especial (Secex-TCE) , nos termos que se seguem (peça 39) , a seguir transcrita com os ajustes de forma pertinentes:
INTRODUÇÃO
Tratam os autos de tomada de contas especial instaurada pelo Ministério do Esporte em desfavor do Sr. Hildo dos Santos Fonseca, ex-Secretário de Desporto e Lazer do Estado do Amapá, à época dos fatos, em razão da impugnação total das despesas do Convênio 182/2007 (Siafi 595965) , celebrado com o Governo do Estado do Amapá, tendo como executora a citada Secretaria de Estado. 
O mencionado convênio foi celebrado em 28/11/2007, com vigência de quatorze meses, a partir da sua assinatura. Assim, a vigência findaria em 27/1/2009. Posteriormente, a vigência do convênio foi alterada para findar em 6/11/2009 (peça 1, p. 88/189) . Seu objeto era a implantação de sessenta núcleos de esporte educacional do Programa Segundo Tempo para atendimento a crianças e jovens, com práticas esportivas educacionais, no Estado do Amapá. Seu valor total foi de R$ 2.085.033,62, sendo R$ 1.749.452,44 do Concedente e R$ 335.581,18 a título de contrapartida (peça 1, p. 83-94) .
Do valor a cargo do Ministério, foi repassado apenas o valor de R$ 1.698.738,80, conforme o quadro a seguir (peça 1, p. 97 e 175) :
	Ordem bancária
	Data
	Valor R$

	2007OB904022
	29/11/2007
	339.747,76

	2008OB903961
	05/11/2008
	1.358.991,04

	Total 
	1.698.738,80

HISTÓRICO
Nos dias 16 e 17/2/2009, agentes do Concedente visitaram locais onde foram implantados quatro núcleos do convênio. 
No relatório da vistoria foi informado que o Programa Segundo Tempo estava implantado com limitações e estava atendendo aproximadamente 50% dos beneficiados. Como pontos positivos, o relatório identificou o apoio e envolvimento da Secretaria de Estado no convênio; controle social; interesse dos diretores das escolas e famílias; e algumas iniciativas como futebol na lama com envolvimento de alguns professores e coordenadores. Por outro lado, como pontos negativos, o relatório mencionou a infraestrutura precária da maioria das escolas visitadas; falta de uma ação pedagógica dos coordenadores de núcleos junto aos estagiários no sentido de efetivar a proposta vivenciada e adquirida nas capacitações em 2008; a maioria dos coordenadores de núcleo afirma não aceitar a ideia de ministrar aulas, pois não foi convidado para esta função e sim para coordenar; seguimento do calendário escolar e não da proposta do Ministério; falta de avaliação e de atividades esportivas educacionais (peça 1, p. 193-197) .
Nova visita foi realizada no período de 26 a 29/8/2009, alcançando dezesseis núcleos do convênio. No respectivo relatório, foram apresentadas as seguintes conclusões: os núcleos estavam devidamente identificados com placas contendo as logomarcas do Programa; das dezesseis escolas visitadas,  com exceção de duas, a infraestrutura atende as diretrizes do Programa; quanto ao atendimento ao público alvo, o convênio atende parcialmente as diretrizes, pois, na maioria dos casos, as normas e diretrizes do Programa não estavam sendo cumpridas, no momento da visita; quanto aos Recursos Humanos, o convênio não atende às diretrizes, com necessidade de troca do coordenador geral e repactuação das ações dos coordenadores de núcleos que só atuam administrativamente e não presencialmente; quanto ao Reforço Alimentar, os beneficiados estão muito satisfeitos com o lanche oferecido, por isso essa ação atende as diretrizes do Programa; a execução da ação Uniforme e Materiais Esportivos e Suplementares atende às diretrizes do Programa; a ação Capacitação atende às diretrizes do Programa; a ação Cadastramento atende parcialmente às diretrizes pactuadas (peça 3, p. 179-183) .
Em novembro de 2009, a Secretaria de Estado do Desporto e Lazer apresentou relatório virtual da execução do convênio. Nesse relatório está informado que foram implantados sessenta núcleos, contratados 59 coordenadores e 75 estagiários, e tendo beneficiado 12.404 alunos. Além disso, foram apresentadas informações sobre alguns núcleos implantados, tais como endereço do núcleo, dias e turnos das atividades, nome dos coordenadores e monitores (com telefone) e número de alunos atendidos (peça 1, p. 199-203; peça 2, p. 4-9) .
A prestação de contas do convênio foi apresentada em 4/12/2009 (peça 2, p. 17-200; peça 3, p. 4-200; peça 4, p. 4-53) .
Em 7/12/2009, houve a devolução do valor de R$ 159.508,11 aos cofres do Tesouro Nacional (peça 4, p. 52) . 
Em dezembro de 2009, após análise da prestação de contas do convênio, o Concedente emitiu o Parecer de Avaliação do Aspecto Técnico 056/2009, de onde se destacam as seguintes informações (peça 4, p. 54-76) :
1.1. o coordenador geral e os sessenta coordenadores de núcleos foram devidamente capacitados (peça 4, p. 57) ;
1.2. os planos pedagógicos de cada um dos sessenta núcleos foram apresentados pela Secretaria de Estado e analisados pelo Concedente como adequados (peça 4, p. 57) ; 
1.3. 	equipes do Ministério realizaram duas visitas a dezenove núcleos do convênio (peça 4, p. 57) . Dos dezenove núcleos visitados apenas oito estavam em atividade (peça 4, p. 61) ; 
1.4. 	a Secretaria de Estado realizou licitações para aquisição de reforço alimentar e material suplementar e promoveu a seleção e contratação dos recursos humanos necessários ao projeto (peça 4, p. 61) ; 
1.5. 	as atividades dos núcleos foram desenvolvidas durante onze meses e cinco dias (peça 4, p. 64) ; 
1.6. 	todos os núcleos asseguraram a oferta mínima de duas modalidades coletivas e uma modalidade individual (peça 4, p. 64) ; 
1.7. 	na maioria dos núcleos havia o controle da frequência, restando consignado nos Relatórios Consolidados o quantitativo de beneficiados (peça 4, p. 65) ; 
1.8. 	em nove núcleos, foram identificados 1.080 beneficiados, mas a meta era atender 1800 beneficiados (peça 4, p. 65-66) ; 
1.9. mais de 50% dos núcleos visitados não estavam em atividade (peça 4, p. 67) ; 
1.10. cumprimento parcial da Ação de Recursos Humanos, quanto ao quantitativo contratado (peça 4, p. 71) ;
1.11. a entidade cumpriu a Ação Material Esportivo/Suplementar, cabendo, porém, minuciosa avaliação financeira, sobre possível existência de saldo de economia (peça 4, p. 75) ;
1.12. os recursos disponibilizados para a Ação Reforço Alimentar foram integralmente aplicados, de acordo com o cardápio proposto pelo Plano de Trabalho. Havia, todavia, a necessidade de comparar o quantitativo de beneficiados efetivos com o Reforço Escolar correspondente (peça 4, p. 73) ; 
1.13. a Convenente não utilizou os recursos pactuados para a ação Capacitação (peça 4, p. 74) ;
1.14. o relatório conclui pela aprovação parcial da execução física e atingimento dos objetivos do convênio, porém com ressalvas quanto aos atos de gestão da Convenente (peça 4, p. 75) . 
Nota Técnica emitida pelo Concedente em novembro de 2013 estabeleceu que a meta física foi alcançada em 48%, não obstante a execução financeira tenha alcançado o percentual de 93,60%. Como foi disponibilizado o total de R$ 1.568.498,33, foram aprovadas despesas no valor total de R$ 763.663,20 e glosadas despesas no montante de R$ 815.619,13. As despesas glosadas, das quais algumas por falta de comprovantes fiscais, se referem a: reforço alimentar, bolsistas/estagiários, capacitação e material suplementar (peça 4, p. 112-113) .
O Parecer Financeiro 003, de 8/1/2014, estabeleceu as seguintes conclusões (peça 4, p. 134-139) : 
1.15. aprovação de R$ 923.171,31, sendo R$ 763.663,20 das despesas executadas com o recurso repassado pelo Ministério, R$ 108.794,47 do saldo remanescente devolvido ao erário, e R$ 50.713,64 de rendimentos restituídos aos cofres públicos;
1.16. reprovação do valor de R$ 826.281,13 referentes ao percentual de 52 % reprovado pela área técnica face ao atingimento parcial do objeto pactuado.
No Relatório da Tomada de Contas Especial 034/2014, de 9/5/2014, foi identificado que ocorreu dano ao erário no valor de R$ 826.281,13, sendo responsáveis solidários os Srs. Hildo dos Santos Fonseca e Mário da Silva Brandão (peça 5, p. 65-72) .
O Ministério encaminhou à Secretaria de Estado do Desporto e Lazer diversos documentos solicitando esclarecimentos sobre a execução do mencionado convênio (peça 5, p. 86-87, 90-91, 94-95) .
Ante a ausência de esclarecimentos por parte da Secretaria de Estado, o Ministério emitiu a Nota Técnica 078/2015, de 27/5/2015, onde estabeleceu que o Sr. Hildo dos Santos Fonseca deveria recolher aos cofres do Governo Federal o valor total de R$ 911.540,33 (peça 5, p. 113-114) , conforme o quadro a seguir. 
	Ações
	Valor a devolver R$
	Motivo da glosa

	Reforço alimentar
	754.378,00
	36,5% de beneficiados atendidos

	Monitores
	146.500,33
	50% de monitores contratados 

	Mat. esportivo e suplementar
	3.864,00
	Falta de comprovação fiscal da despesa

	Capacitação
	6.798,00
	Faltam bilhetes aéreos

	Total
	911.540,33
	
Por meio de Relatório Complementar da Tomada de Contas Especial, ficou estabelecido que o Sr. Hildo dos Santos Fonseca, secretário de Estado do Desporto e do Lazer, à época dos fatos, era devedor do Tesouro Nacional pelo valor original de R$ 911.540,33 (peça 5, p. 171-176) .
Em outubro de 2016, foi emitido o Parecer Financeiro Complementar 051/2016, desta vez aprovando o valor de R$ 159.508,11 e reprovando o valor de R$ 1.568.464,03. Essa conclusão se fundamentou na declaração de que os documentos e as alegações de defesa apresentadas eram insuficientes para o Ministério atestar a regularidade da aplicação dos recursos do convênio (peça 7, p. 166-172) . 
Por outro lado, no âmbito da Controladoria-Geral da União (CGU) , o relatório de auditoria 50/2017, datado de 30/6/2017, estabeleceu que o Sr. Hildo dos Santos Fonseca era devedor do Tesouro Nacional pelo valor total disponibilizado, qual seja R$ 1.698.738,80, alegando a impugnação total das despesas do convênio (peça 7, p. 204-208) . 
O dirigente do Controle Interno aquiesceu com a conclusão da tomada de contas especial (peça 7, p. 209) . 
A autoridade ministerial declarou ter tomado conhecimento do teor da tomada de contas especial (peça 7, p. 218) .
No âmbito do TCU, a Unidade Técnica chegou a conclusão de que o Sr. Hildo dos Santos Fonseca, Secretário de Desporto e Lazer do Governo do Estado do Amapá, à época dos fatos, promoveu a execução financeira do Convênio 182/2007 (Siafi 595965) , em desconformidade com as metas pactuadas, havendo, assim, um valor a ser ressarcido ao poder público (peça 9, p. 5) .  
A Secex-AP que inicialmente atuou no processo apurou, em análise preliminar, o débito demonstrado na tabela abaixo e propôs a citação do Sr. Hildo dos Santos Fonseca (peça 9, p. 6) .
	Data da atualização
	Valor a devolver R$
	Ação
	Motivo da glosa

	12/11/2008
	6.798,00
	Capacitação 
	Faltam bilhetes aéreos

	14/11/2008
	754.378,00
	Reforço Alimentar 
	36,5% de beneficiados atendidos

	14/11/2008
	3.864,00
	Material esportivo
	Não comprovação fiscal da despesa

	29/12/2008
	32.250,00
	Monitores 
	50% dos monitores contratados 

	26/03/2009
	33.000,00
	Monitores 
	50% dos monitores contratados 

	06/05/2009
	29.672,36
	Monitores 
	50% dos monitores contratados 

	18/06/2009
	16.232,50
	Monitores 
	50% dos monitores contratados 

	15/07/2009
	15.940,00
	Monitores 
	50% dos monitores contratados 

	19/08/2009
	3.055,47
	Monitores 
	50% dos monitores contratados 

	24/09/2009
	16.350,00
	Monitores 
	50% dos monitores contratados 

	Total
	911.540,33
		
Tanto o diretor (peça 10) quanto o Secretario da Unidade Técnica (peça 11) se manifestaram de acordo com a proposta formulada pelo auditor, de forma que o ofício que promoveu a citação foi devidamente emitido (peça 28) e entregue (peça 31) .
EXAME TÉCNICO
Do documento apresentado pelo responsável em destaque (peça 37) , extraem-se os argumentos de defesa a seguir apresentados.
Inicialmente, será analisada a questão preliminar trazida aos autos e, posteriormente, serão analisadas as alegações apresentadas para cada indício de irregularidade apontado no presente processo.
Questão Preliminar
O Sr. Hildo dos Santos Fonseca afirma que, em 2010, a Polícia Federal desencadeou a Operação "Mãos Limpas" no Estado do Amapá, em que diversos documentos relacionados ao Programa Segundo Tempo dos arquivos da Secretaria de Desporto e Lazer - SEDEL foram levados pelos agentes da operação (peça 37, p. 2) .
Segundo ele, tais documentos são essenciais para que possa promover, de maneira ampla, sua defesa nos presentes autos (peça 37, p. 2) .
Análise da Questão Preliminar
Apesar de, em suas alegações, o defendente afirmar que os documentos recolhidos pela Polícia Federal na Operação "Mãos Limpas" tenham prejudicado sua defesa, ele não informa quais documentos levados pelos agentes eram essenciais a sua defesa.
Além disso, segundo ele mesmo afirma, a Operação da Polícia Federal foi desencadeada em 2010, mas a prestação de contas do Convênio foi apresentada ao Ministério do Esporte no ano anterior, em 4/12/2009 (peça 2, p. 17-200; peça 3, p. 4-200; peça 4, p. 4-53) .
Dessa forma, não vislumbra-se nenhum motivo para considerar que seu contraditório e sua ampla defesa tenham sido prejudicados, eis que, além de a prestação de contas ter sido encaminhada antes da operação da Polícia Federal, conforme assegura a Constituição Federal (art. 5º, XXXIII) , ele poderia obter junto àquela instituição policial cópia dos documentos que entendesse suficientes para comprovar perante este Tribunal a regular aplicação dos recursos referentes ao débito apontado, lembrando, nesse sentido, que o ônus de comprovar a boa e regular aplicação dos recursos compete ao responsável, e não aos órgãos de controle. A maior parte do débito apontado tem como base o percentual de alunos alcançados, percentual este que dificilmente será aumentado com a documentação levada pela Polícia Federal, já que, como dito no parecer 056/2009 (peça 4, p. 65) , as frequências apresentadas não refletiam as presenças efetivas dos alunos, tendo-se detectado inclusive computo em duplicidade de beneficiários. 
Alegações quanto à Irregularidade 1 - Reforço Alimentar
O Sr. Hildo dos Santos Fonseca alega que, em relação a esta irregularidade, não competia a ele as atribuições de controle in loco (Controle Operacional) do Convênio 182/2007, sobretudo, em relação ao controle de frequência e acompanhamento do quantitativo de alunos participantes do programa frente a demanda pactuada (peça 37, p. 2-3) . 
Ele afirma que, caso assumisse tal atribuição (controle operacional) , o acompanhamento e a fiscalização do convênio seriam inviabilizados, posto que, à época, desempenhava outras atividades relacionadas a demandas da Secretaria Estadual do Desporto e Lazer, as quais exigiam tempo e prioridade de sua pessoa enquanto secretário (peça 37, p. 3) .
Segundo o defendente, para isso fora delegada tal responsabilidade (controle operacional) à Coordenação Geral do Programa, devidamente, apoiada pelo Controle Social, exercido no convênio pela Federação Amapaense de Capoeira (peça 37, p. 3) .
Ele ainda afirma que, não obstante coubesse a ele a responsabilidade de readequações orçamentárias e financeira do gasto com reforço alimentar frente a demanda de alunos matriculados no Programa, a baixa quantidade não fora trazida pelos técnicos responsáveis pelo acompanhamento e fiscalização (peça 37, p. 3) .
O Sr. Hildo dos Santos Fonseca afirma, também, que, após verificado o cumprimento das exigências legais para pagamento, ele procedia ao ordenamento desse, considerando que os serviços teriam sido prestados e/ou os produtos entregues, conforme os documentos a ele apresentados (peça 37, p. 4) .
Por fim, o defendente afirma que a Coordenação do Programa Segundo Tempo estava sob a responsabilidade da Sra. Henedina Albuquerque Barcessat, nomeada para executar o Programa no Estado do Amapá (peça 37, p. 4) .
Análise das Alegações - Irregularidade 1
Apesar de o defendente afirmar que não era o responsável pelo controle operacional do Convênio e que essa atribuição seria da Coordenação Geral do Programa, exercida pela Sra. Henedina Albuquerque Barcessat, segundo o Termo de Convênio 182/2007, em sua Cláusula Segunda, Inciso II, é obrigação do Convenente, representado pelo Sr. Hildo, executar o objeto pactuado, na forma e no prazo estabelecido no Projeto Básico e no Plano de Trabalho (peça 1, p. 84-87) . Quando assinou o convênio, o responsável assumiu a obrigação de executar integralmente o objeto e atingir os objetivos. Logo, deixou de cumprir uma obrigação assumida pessoalmente, quando havia condição de cumpri-la. E o não cumprimento da obrigação levou ao resultado indesejado em destaque. Portanto, ele é culpado sim pela não execução completa do objeto conveniado e pelas outras irregularidades, mormente pela condição de Secretário de estado que conhece bem tal obrigação. Com efeito, o responsável tinha plenas condições de acompanhar a execução do programa e saber se todos os núcleos estavam funcionando, já que era o executor direto do programa.
Ainda de acordo com o mesmo documento, a Secretaria de Estado do Amapá (de Desporto e Lazer) , que no ato da assinatura do Termo de Convênio foi representada pelo seu Secretário, Sr. Hildo dos Santos Fonseca, seria a executora do programa (peça 1, p. 83) .
Dessa forma, não há que se falar em se afastar a responsabilidade do Sr. Hildo dos Santos Fonseca pelo baixo quantitativo de beneficiados nas atividades oferecidas pelos polos do Programa 2° Tempo, em que apenas 36,5% do público alvo foi atendido, segundo a Nota Técnica 078/2015 da Coordenação de Prestação de Contas do Ministério do Esporte (peça 5, p. 113) .
Esse percentual foi utilizado tanto pelo Ministério do Esporte (peça 5, p. 113) , quanto pela instrução preliminar da Secex-AP (peça 9, p. 5) , para calcular o eventual débito a ser recolhido pelo responsável aos cofres do Tesouro Nacional.
Segundo a referida Nota Técnica e também a referida instrução, do total previsto para o reforço alimentar (R$ 1.188.000,00) , foram aprovados R$ 433.620,00, correspondente a 36,5% do total, e foram reprovados o restante (R$ 754.380,00) , dos quais R$ 2,00 foram devolvidos.
Em suas alegações, o responsável não apresentou elemento algum que pudesse alterar o percentual (36,5%) de beneficiários apurado pelo Ministério do Esporte por meio do Parecer Técnico de Reavaliação do Cumprimento do Objeto 09/2015 (peça 5, p. 109) . 
Dessa forma, tendo em vista que os relatórios de frequência não são capazes de refutar, por si só, as constatações do Ministério do Esporte, não se vislumbra nenhum motivo para afastar o débito no valor de R$ 754.378,00 correspondente ao percentual não executado do reforço alimentar. 
Cabe destacar que a adoção desse percentual (36,5%) como método para estimar o quantum executado do objeto e do alcance dos objetivos encontra amparo no art. 8, inciso II, da Instrução Normativa/TCU 71/2012.
Alegações quanto à Irregularidade 2 - Monitores
Assim como na irregularidade anterior, o Sr. Hildo dos Santos Fonseca alega que não competia a ele as atribuições de controle in loco (Controle Operacional) do Convênio 182/2007 no que diz respeito à presença dos monitores e coordenadores nos respectivos núcleos do Programa Segundo Tempo, pois, se ele assumisse tal atribuição, o acompanhamento e a fiscalização do convênio ficariam inviabilizados, posto que, à época, desempenhava outras atividades relacionadas a demandas da Secretaria Estadual do Desporto e Lazer (peça 37, p. 2-3) .
Da mesma forma, ele afirma que o controle operacional foi delegado à Coordenação Geral do Programa, sob responsabilidade da Sra. Henedina Albuquerque Barcessat (peça 37, p. 3-4) .
Quanto à situação de que o programa contratou apenas 50% dos monitores, ele esclarece que tal atribuição não pertencia ao rol de responsabilidades do Gestor da Unidade Convenente (peça 37, p. 4) .
Apesar disso, o Sr. Hildo dos Santos Fonseca apresentou as relações de pagamentos de serviços prestados no Programa Segundo Tempo referentes a fevereiro e Outubro de 2009 (peça 37, p. 44-46) , onde é demonstrada a existência de onze monitores, para cada referido mês, que foram contratados e pagos pela Unidade Descentralizada de Desporto (UDE) . Nos mesmos meses, ele ainda apresentou a folha de frequência de estagiários/Recibo de Pagamento de Bolsa-auxílio encaminhados ao CIEE (Centro de Integração Empresa-Escola) , onde constatam-se 110 monitores no mês de fevereiro e 100 no mês de agosto (peça 37, p. 47-101) .
Análise das Alegações - Irregularidade 2
Conforme já afirmado na análise anterior, segundo o Termo de Convênio 182/2007, em sua Cláusula Segunda, Inciso II, é obrigação da Convenente executar o objeto, na forma e no prazo estabelecido no Projeto Básico e no Plano de Trabalho (peça 1, p. 84-87) . Além disso, a Secretaria de Estado do Amapá (de Desporto e Lazer) , representada pelo Sr. Hildo dos Santos Fonseca, era a executora do programa (peça 1, p. 83) .
Tendo em vista que não consta dos autos nenhum aditivo ao Termo de Convênio delegando a responsabilidade pelo controle operacional e pela fiscalização à Sra. Henedina Albuquerque Barcessat, o Sr. Hildo dos Santos Fonseca é o único responsável pelas supostas irregularidades apontadas.
O plano de trabalho aprovado previa a contratação de 120 monitores (bolsistas/estagiários) , durante o período de treze meses, totalizando R$ 468.000,00 a ser pago pela concedente (peça 1, p. 34) .
Destaca-se que, acerca dos pagamentos efetuados mensalmente, R$ 260,00 eram pagos aos monitores e R$ 40,00 eram pagos a título de contribuição mensal ao ClEE.
Ao se analisar os comprovantes de pagamentos e o nexo causal demonstrado pelas respectivas ordens bancárias para pagamento dos monitores, verifica-se que, apesar de não ter sido contratada a totalidade dos monitores prevista no plano de trabalho (120 monitores) , a convenente comprovou o pagamento dos monitores contratados (total de R$ 380.500,33) , bem como a devolução do valor não executado (R$ 87.499,67) , conforme demonstram o Parecer de Avaliação do Aspecto Técnico 056/2009 (peça 4, p. 69) , que analisou a prestação de contas final do convênio, e a Nota Técnica 078/2015 da Coordenação de Prestação de Contas do Ministério do Esporte (peça 5, p. 113) .
Apesar de o Ministério do Esporte informar que nem todos os núcleos foram efetivamente implantados (peça 4, p. 61) , não há como afirmar que os monitores contratados (cerca de 110 em cada mês de execução do projeto) não tenham sido reaproveitados em outros núcleos.
Diante do exposto, restou afastado o débito no valor de R$ 146.500,33, referente à contratação dos monitores.
Alegações quanto à Irregularidade 3 - Material Esportivo e Suplementar
O Sr. Hildo dos Santos Fonseca alega que todas as informações contidas nas notas fiscais são legitimas, bem como, foram devidamente pagas, e os produtos foram repassados para a Secretaria do Desporto e Lazer - SEDEL e encaminhados aos sessenta núcleos do Programa Segundo Tempo do Estado do Amapá durante os meses de vigência do convênio (peça 37, p. 5-6) .
Porém, segundo o defendente, em virtude da falta de atenção e cuidado da própria coordenação do programa e das empresas contratadas, as notas não foram identificadas, com referência ao título e ao número, conforme exigência do Ministério do Esporte (peça 37, p. 6) .
Além disso, ele afirma que, quanto à compra de material esportivo, neste momento, não foi possível apresentar a documentação solicitada, posto que estes não foram encontrados nos arquivos da Sedel, local onde deveria estar todo o processo referente ao Programa Segundo Tempo (peça 37, p. 6) .
Análise das Alegações - Irregularidade 3
Segundo a Nota Técnica 078/2015, de 27/5/2015, do valor previsto para Material Esportivo e Suplementar (R$ 35.938,80) , foram executados R$ 14.646,00 e devolvidos aos cofres do Tesouro Nacional o valor restante (peça 5, 113) .
Entretanto, do valor executado, R$ 3.864,00 foi reprovado por falta de comprovação fiscal da despesa.
Dessa forma, tendo em vista que o defendente não trouxe aos autos nova documentação que pudesse regularizar a situação, está caracterizado o débito no valor de R$ 3.864,00 correspondente à falta de comprovação fiscal de parte do valor executado referente à despesa com material esportivo e suplementar.
Alegações quanto à Irregularidade 4 - Capacitação (Bilhetes Aéreos) 
Quanto à ausência dos bilhetes aéreos, o Sr. Hildo dos Santos Fonseca informa que ele requereu à Empresa Guaratur a ratificação da nota fiscal emitida pela empresa, a qual encaminhou cópia das Notas Fiscais 1779 e 1791, juntamente com a cópia dos bilhetes aéreos (peça 37, p. 6) .
Análise das Alegações - Irregularidade 4
No item referente à capacitação de colaboradores do programa, a despesa executada no valor de R$ 6.798,00 foi reprovada devido à falta de comprovação por meio dos bilhetes aéreos utilizados (peça 5, p. 113) .
Analisando-se a nova documentação encaminhada pelo Sr. Hildo dos Santos Fonseca, em anexo às suas alegações de defesa, foram encontradas as notas fiscais emitidas pela empresa Guaratur, bem como os comprovantes de emissão das passagens aéreas (peça 37, p. 146-159) .
Entretanto, não constam dos autos, e nem da nova documentação apresentada, os bilhetes aéreos utilizados e/ou outra forma de comprovação da utilização das referidas passagens.
Destaca-se que causou estranheza a informação constante dos comprovantes de emissão das passagens aéreas de que haviam duas crianças entre os passageiros (peça 37, p. 157 e 159) .
Diante do exposto, resta configurado o débito no valor de R$ 6.798,00 referente à ausência de comprovação das viagens com fins de capacitação de colaboradores do programa por meio de bilhetes aéreos.
CONCLUSÃO
Verifica-se que, após a válida e regular citação do responsável nesta instância de controle externo, seus argumentos lograram elidir apenas uma das quatro supostas irregularidades, qual seja, a contração de somente metade dos monitores.
As demais irregularidades caracterizaram um dano ao erário no valor total de R$ 765.040,00, conforme tabela abaixo:
	Ações
	Valor a devolver R$
	Motivo da glosa

	Reforço alimentar
	754.378,00
	36,5% de beneficiados atendidos

	Material esportivo e suplementar
	3.864,00
	Falta de comprovação fiscal da despesa

	Capacitação
	6.798,00
	Faltam bilhetes aéreos

	Total
	765.040,00
	
Desse modo, as contas do Sr. Hildo dos Santos Fonseca (CPF XXX.919.402-XX, peça 38) , ex-Secretário do Desporto e Lazer do Estado do Amapá no período de 31/3/2006 a 31/3/2010, devem, desde logo, ser julgadas irregulares, nos termos do art. 202, § 6º, do Regimento Interno/TCU, procedendo-se à sua condenação em débito e à aplicação da multa prevista no art. 57 da Lei 8.443/1992 (LO/TCU) .
Registre-se que não foram evidenciados indicativos de boa-fé do responsável, fato que permite o julgamento de mérito imediato.
Vale ressaltar que a pretensão punitiva do TCU, conforme Acórdão 1441/2016-TCU-Plenário (Relator Benjamin Zymler) , que uniformizou a jurisprudência acerca dessa questão, subordina-se ao prazo geral de prescrição indicado no art. 205 do Código Civil, que é de 10 anos, contado da data de ocorrência da irregularidade sancionada, nos termos do art. 189 do Código Civil, sendo este prazo interrompido pelo ato que ordenar a citação, a audiência ou a oitiva do responsável. No caso em exame, não ocorreu a prescrição, uma vez que os fatos datam de 2008 e o ato de ordenação da citação ainda ocorreu em 6/12/2017 (peça 11) . 
PROPOSTA DE ENCAMINHAMENTO
Diante do exposto, submetem-se os autos à consideração superior, propondo:
rejeitar parcialmente as alegações de defesa do Sr. Hildo dos Santos Fonseca (CPF XXX.919.402-XX) , ex-Secretário do Desporto e Lazer do Estado do Amapá;
julgar irregulares, nos termos dos arts. 1º, inciso I, 16, inciso III, alínea "c", § 2º, da Lei 8.443/1992 c/c os arts. 19 e 23, inciso III, da mesma Lei, e com arts. 1º, inciso I, 209, inciso II, 210 e 214, inciso III, do Regimento Interno/TCU, as contas do Sr. Hildo dos Santos Fonseca (CPF XXX.919.402-XX) , o condenando ao pagamento das importâncias a seguir especificadas, atualizadas monetariamente e acrescida dos juros de mora, calculados a partir das datas discriminadas até a data da efetiva quitação do débito, fixando-lhe o prazo de quinze dias, para que comprove, perante o Tribunal, o recolhimento das referidas quantias aos cofres do Tesouro Nacional, nos termos do art. 23, inciso III, alínea "a", da citada lei;
	VALOR ORIGINAL (R$) 
	DATA DA OCORRÊNCIA
	DÉBITO/CRÉDITO
	MOTIVAÇÃO

	754.378,00
	14/11/2008
	Débito
	36,5% de beneficiados atendidos

	3.864,00
	14/11/2008
	Débito
	Falta de comprovação fiscal da despesa

	6.798,00
	12/11/2008
	Débito
	Faltam bilhetes aéreos

Valor atualizado até 16/5/2019: R$ 1.386.252,48
aplicar ao Sr. Hildo dos Santos Fonseca (CPF XXX.919.402-XX) a multa prevista no artigo 57 da Lei 8.443/1992, fixando-lhe o prazo de quinze dias, a contar da notificação, para comprovar, perante o Tribunal (art. 214, III, a, do Regimento Interno do TCU) , o recolhimento da dívida aos cofres do Tesouro Nacional, atualizada monetariamente desde a data do acórdão proferido por este Tribunal até a do efetivo recolhimento, se pagas após o vencimento, na forma da legislação em vigor;
autorizar também, desde logo, se requerido, com fundamento no art. 28, inciso I, da Lei 8.443, de 1992 c/c o art. 217, §§ 1º e 2º do Regimento Interno, o parcelamento das dívidas em até 36 parcelas, incidindo sobre cada parcela, corrigida monetariamente, os correspondentes acréscimos legais fixando-lhe o prazo de quinze dias, a contar do recebimento da notificação, para comprovar perante o Tribunal o recolhimento da primeira parcela, e de trinta dias, a contar da parcela anterior, para comprovar os recolhimentos das demais parcelas, devendo incidir sobre cada valor mensal, atualizado monetariamente, os juros de mora devidos, no caso do débito, na forma prevista na legislação em vigor, alertando os responsáveis de que a falta de comprovação do recolhimento de qualquer parcela importará o vencimento antecipado do saldo devedor, nos termos do § 2º do art. 217 do Regimento Interno deste Tribunal;
autorizar, desde logo, a cobrança judicial das dívidas, caso não atendidas a (s) notificação (ões) , na forma do disposto no art. 28, inciso II, da Lei 8.443/1992;
encaminhar cópia do Acórdão que vier a ser prolatado ao Procurador-Geral da República no Estado do Amapá, nos termos do § 3º do art. 16 da Lei 8.443/1992 c/c o § 7º do art. 209 do Regimento Interno do TCU, para adoção das medidas cabíveis, informando-lhe que o inteiro teor da decisão pode ser consultado no endereço www.tcu.gov.br/acordaos.
No âmbito da Secex-TCE, o diretor da subunidade técnica retificou o valor do débito para R$ 62.256,61, encaminhamento que contou com a anuência do dirigente da unidade técnica (peças 40 e 41) , a seguir transcrito com os ajustes de forma pertinentes:
Manifesto-me, com as vênias de estilo, parcialmente em desacordo com a proposta da instrução precedente. Os motivos indicarei a seguir.
2.	A citação as seguintes parcelas de débito:
	Ações
	Valor a devolver R$
	Motivo da glosa

	Reforço alimentar
	754.378,00
	36,5% de beneficiados atendidos

	Monitores
	146.500,33
	50% monitores contratados

	Material esportivo e suplementar
	3.864,00
	Falta de comprovação fiscal da despesa

	Capacitação
	6.798,00
	Faltam bilhetes aéreos

	Total
	911.540,33
	
3.	Sobre as duas últimas parcelas, decorrentes da falta de documentação comprobatória das despesas declaradas, não tenho reparo a fazer. Porém, discordo da metodologia usada para a apuração das duas últimas parcelas.
4.	As parcelas de débito atinentes ao reforço alimentar e material esportivo complementar foram apuradas, inicialmente, no Parecer Técnico 056/2009 (peça 4, p. 54-76) , que tomou como parâmetro as duas vistorias realizadas pelo Ministério do Esporte em 19 (31,67%) dos 60 núcleos de esporte objeto do convênio, nas quais se constatou só 8 núcleos em atividade, que na maioria existia controle de frequência e que "em boa parte só existia um monitor designado e o número de frequentadores não justificava mesmo outro monitor, a pesar de o pactuado ter sido 200 jovens com 2 monitores para cada núcleo". 
5.	As vitorias técnicas apontaram que i) na maioria dos núcleos vistoriados os coordenadores eram da área pedagógica e assumiam responsabilidades nas escolas em que os núcleos estavam funcionando, indicando o não cumprimento da carga horária fixada no plano de trabalho; ii) presença de apenas parte dos Recursos Humanos em alguns núcleos, bem como a ausência de todos em um deles; iii) substituição de monitores; iv) atuação de pedagogos nas atividades esportivas; v) Coordenador Geral não reconhecido pelos beneficiários.
6.	A tabela a seguir resume os dados dos 9 núcleos vistoriados que estavam em atividade e/ou possuíam quantitativos na lista de frequência:
	Núcleo
	Nome
	Município
	Meta Beneficiários
	Nº Cadastro
	Beneficiados em atividade Relatório de Visita EC
	Total de beneficiados inscritos na Lista de Frequência Verificada "in loco"

	01
	E. E. Prof'. Benigna Souza
	Macapá
	200
	250
	83
	160

	02
	E E. Maria Cavalcante de A. Picanço
	Macapá
	200
	201
	32
	120

	03
	E. E. Educação Básica Piauí
	Macapá
	200
	200
	Não estava em atividade
	200

	04
	E. E. Edgar Uno da Silva
	Macapá
	200
	215
	25
	Lista não disponível

	05
	E.E. Maria Cristina Botelho Rodrigues
	Pedra Grande
	200
	200
	67*
	200

	06
	E.E. Igarapé de Fortaleza
	Santana
	200
	215
	40
	200

	07
	Chico Noé I
	Macapá
	200
	200
	20
	Lista não disponível

	08
	Chico Noé II
	Macapá
	200
	200
	50
	Lista não disponível

	09
	E.E. Colônia de Água Branca
	Serra Navio
	200
	204
	66
	200

	Total
	1.800
	1.921
	383
	1.080

* Destaca-se que a visita no Núcleo E.E. Maria Cristina Botelho Rodrigues foi realizada nos 02 turnos de desenvolvimento das atividades, sendo observados pela manhã 62 beneficiados e 73 no período da tarde, e considerando que nos demais locais foi em apenas 1 turno, o dado consignado na tabela acima refere-se à média encontrada de 67 (62+73/2= 67) .
7.	A partir desses dados, o referido Parecer Técnico 056/2009 concluiu pelo atingimento de beneficiários no percentual de 48% da meta prevista {383 ÷ 800 [8 núcleos em atividade x 100 alunos núcleo (200 alunos por núcleo ÷ 2 turnos) ]}, bem como, no tocante aos Recursos Humanos, pelo cumprimento de 50% referentes aos quantitativos contratados, valores e meses pactuados.
8.	A Nota Técnica 436/2013 (peça 4, p. 112-113) , ancorada nas conclusões daquele parecer, apurou assim um débito original de R$ 826.281,13, valor confirmado no Parecer Financeiro 3/2014 (peça 4, p. 134-137) :
	Repassado/Auferido
	Valor Executado
	Saldo e Rendimentos Devolvidos

	R$ 1.698.738,80
	R$ 1.589.944,33
	R$ 108.794,47

	R$ 50.713,64
	R$ 0,00
	R$ 50.713,64

	Total: R$ 1.749.452,44
	Total: R$ 1.589.944,33
	Total: R$ 159.508,11

	Valor Executado
	Valor Comprovado
	Valor a Devolver

	R$ 1.589.944,33
	R$ 763.663,20 [48%]
	R$ 826.281,13

9.	Recomendado pela Controladoria Geral da União, no Despacho de peça 5, p. 78-81, o Ministério do Esporte reanalisou as contas do convênio e lançou o Parecer Técnico 09/2015 (peça 5, p. 105-112) , que, em releitura dos referidos dados das visitas técnicas, concluiu pelo atingimento de 36,5% dos beneficiários, aplicando esse percentual sobre as despesas com reforço alimentar, mantendo a execução de 50% da ação "recursos humanos". Para chegar ao percentual de 36,5%, o parecer considerou estes dados das vistorias, em confronto não mais com a meta estabelecida no plano de trabalho, mas com o número de beneficiários cadastrados no sistema ME, desconsiderando, ademais, os núcleos que foram encontrados sem atividade:
	1º Relatório Consolidado

	Núcleo
	Número de beneficiados cadastrados no sistema
	Número de beneficiados em lista de frequência
	Número de beneficiados presentes
	Percentual

	E. E. Prof. Benigna Moreira de Souza
	125
	160
	63
	50%

	E. E. Foz do Rio Matapi
	204
	-
	-
	0%

	E. E. Piauí
	199
	200
	-
	
	E. E. Maria Cavalcante Azevedo Picanço
	211
	120
	32
	15%

	Total 1
	33%

	2º Relatório Consolidado

	Número de beneficiados cadastrados no sistema
	Número de beneficiados cadastrados no sistema
	Número de beneficiados em lista de frequência
	Número de beneficiados presentes
	Percentual

	E. E. Cecília Pinto
	231
	-
	-
	0%

	E.E. Maria de Nazaré Pereira de Vasconcelos
	202
	-
	-
	0%

	E. E. São Benedito
	200
	-
	-
	0%

	E. E. Augusto dos Anjos
	198
	-
	-
	0%

	E. E. Edgar Lino da Silva
	199
	Sem lista
	25
	25%

	E. E. Deuzuite Cavalcante
	199
	-
	-
	0%

	E. E. Castro Alves
	205
	-
	-
	0%

	E. E. Maria Cristina Botelho Rodrigues
	199
	200
	135
2 turnos
	
	E. E. Igarapé da Fortaleza
	251
	200
	40
	
	E. E. Novo Horizonte
	204
	-
	-
	0%

	E. E. Foz do Rio Matapi
	204
	-
	-
	0%

	Escola Agrícola Padre João Piamarta
	221
	-
	-
	0%

	E. E. Santa Maria
	198
	-
	-
	0%

	E. E. Chico Noé I
	197
	Não informado
	20
	20%

	E. E. Chico Noé II
	199
	Não informado
	50
	50%

	E. E. Colônia de Agua Branca
	202
	200
	66
	66%

	Total 2
	40%

	Percentual total aferido nos rel. consolidados [ (33% + 40%) ÷ 2]
	36,5%

10.	Baseada nos elementos da tabela acima, a Nota Técnica 078/2015 (peça 5, p. 113-114) apurou novo débito de R$ 911.540,33, assim detalhado:
	Ações
	Valor Previsto
	Executado
	Aprovado
	Devolvido
	A Devolver
	Motivo da Glosa

	Reforço Alimentar
	R$1.188.000,00
	R$1.187.998,00
	R$433.620,00
	R$2,00
	R$754.378 00
	36,5% de beneficiados atendidos

	120 Monitores
	R$468.000,00
	R$380.500,33
	R$ 234.000,00
	R$87.499,67
	R$146.500,33
	50% de monitores contratados

	Material Esportivo e. Suplementar
	R$35.938,80
	R$14.646,00
	R$10.782 00
	R$21.292,80
	R$3.864,00 f
	Falta de comprovação fiscal da despesa

	Capacitação
	R$6.800 00
	R$ 6.798,00
	R$ 0,00
	R$2,00
	R$6.798,00
	Faltam bilhetes aéreos

	TOTAL
	R$1.698.738,80
	R$1.589.942,33
	R$ 678.402,00
	R$108.796,47
	R$911.540,33
	
11.	Embora outros pareceres técnicos (v. g. Parecer Financeiro 051/2016, peça 7, p. 166-169) e o Relatório Final do Tomador de Contas 024/2016 (peça 7, p. 195) tenham sugerido a glosa integral dos valores federais utilizados, desconsiderando inclusive quantias já ressarcidas, o Tribunal resolveu citar o responsável por esses R$ 911.540,33.
12.	A instrução precedente, por sua vez, afastou o débito referente aos monitores, com fulcro nestas razões:
53. Ao se analisar os comprovantes de pagamentos e o nexo causal demonstrado pelas respectivas ordens bancárias para pagamento dos monitores, verifica-se que, apesar de não ter sido contratada a totalidade dos monitores prevista no plano de trabalho (120 monitores) , a convenente comprovou o pagamento dos monitores contratados (total de R$ 380.500,33) , bem como a devolução do valor não executado (R$ 87.499,67) , conforme demonstram o Parecer de Avaliação do Aspecto Técnico 056/2009 (peça 4, p. 69) , que analisou a prestação de contas final do convênio, e a Nota Técnica 078/2015 da Coordenação de Prestação de Contas do Ministério do Esporte (peça 5, p. 113) .
54. Apesar de o Ministério do Esporte informar que nem todos os núcleos foram efetivamente implantados (peça 4, p. 61) , não há como afirmar que os monitores contratados (cerca de 110 em cada mês de execução do projeto) não tenham sido reaproveitados em outros núcleos. 
55. Diante do exposto, restou afastado o débito no valor de R$ 146.500,33, referente à contratação dos monitores.
13.	Sobre a parcela referente aos beneficiários atendidos, a instrução manteve o débito, ressaltando que "a adoção desse percentual (36,5%) como método para estimar o quantum executado do objeto e do alcance dos objetivos encontra amparo no art. 8, inciso II, da Instrução Normativa/TCU 71/2012".
14.	Peço liberdade para discordar dessas conclusões, por entender que não há prova de que os monitores estivessem laborando em outros núcleos e que, por outro lado, os critérios usados na apuração dessas parcelas de débito pelo órgão concedente não garantem, seja para reforço alimentar ou para o material esportivo complementar, que seus valores não superaram os reais prejuízos ocorridos.
15.	Segundo o mencionado inciso II, a quantificação do débito pode ser feita por estimativa, quando, por critérios confiáveis, apurar-se quantia que seguramente não exceda o real valor devido. Indo além, a jurisprudência, a exemplo do Acórdão 1386/2010-TCU-Plenário (rel. Augusto Nardes) , só permite o uso da estimativa, quando, por critérios razoáveis, tenha-se a garantia de que o valor apurado seja seguramente inferior ao possível prejuízo. Eis trecho do Voto do referido Acórdão:
9. Em primeiro lugar, a dificuldade de quantificação do dano não inviabiliza seu cálculo, que pode ser feito por estimativa. As únicas restrições, nesse caso, são que os critérios utilizados sejam tecnicamente razoáveis e que o valor imputado seja seguramente inferior ao possível prejuízo, a fim de evitar o enriquecimento sem causa do erário e lesão indevida ao patrimônio do responsável.
10. Em segundo lugar, tem-se que, no caso concreto, os dois requisitos acima mencionados estão atendidos. Os parâmetros de apuração empregados, com base na capacidade física máxima de execução de cursos da contratada, são justificáveis e não acarretam injustiça, eis que consideram a hipótese mais benéfica para os responsáveis.
16.	No caso em apreço, a metodologia usada no Parecer Técnico 09/2015, de fato, não atende à norma (arts. 8º, inciso II, da IN/TCU 71/2012 e 210, § 1º, do Regimento Interno/TCU) . A uma, porque, conforme se vê pelos dados do item 9 acima, foram usadas as médias separadas das duas vistorias, chegando-se a 36,5%, quando a média geral dos mesmos dados alcança 37,6%. Segundo, porque o Parecer Técnico 09/2015 desconsiderou, sem qualquer justificativa, a quantidade de alunos dos núcleos "E. E. Maria Cristina Botelho Rodrigues" (67,5%) e "E. E. Igarapé da Fortaleza" (40%) , os quais elevariam o percentual para 40,69%. Terceiro, porque foi usado como base de cálculo o número de alunos inscritos no sistema e não o exigido número previsto no plano de trabalho. Finalmente, porque foram vistoriados apenas 19 dos 60 núcleos ou 32%, mesmo assim, em um único dia e, com exceção do núcleo vistoriado nos dois turnos, apenas em um turno. Portanto, além de baixa (32%) , a amostra não foi obtida a partir de metodologia que permita a extrapolação de seu resultado para todos os núcleos esportivos e para todo o período de execução do convênio. Em outras palavras, o método usado não traz nenhuma segurança de que os apurados percentuais de núcleos em inatividade (36,5%) e monitores contratados (50%) tenham ocorrido nos 60 núcleos esportivos e durante toda a execução do convênio.
17.	Ao enfrentar caso parecido, envolvendo o mesmo Programa Segundo Tempo, objeto deste processo, o Tribunal, no Acórdão 4544/2018-TCU-Primeira Câmara, rel. Benjamin Zymler, assim decidiu:
Voto do Acórdão
 (...) 
18. Sobre essa questão, o Procurador Rodrigo Medeiros de Lima entendeu ser desarrazoado imputar sobre as jurisdicionadas a integralidade dos valores pagos por mercadorias que não compuseram os lanches ofertados aos beneficiados exatamente nos dias em que a concedente realizou a vistoria in loco. Afinal, essa amostra não foi obtida a partir de uma metodologia suficientemente robusta para permitir a extrapolação dos resultados da inspeção para todo o período de vigência do convênio (24 meses) . Cabe frisar que as constatações do concedente foram pontuais, resultantes de vistorias realizadas em apenas três dias do mês de abril/2010 (22 a 24/4/2010) , dezessete dias do mês de maio/2011 (9 a 27/5/2011) e dezoito dias do mês de setembro/2011 (12 a 29/9/2011) . Além disso, foram verificadas as refeições fornecidas em menos da metade dos 180 núcleos de atividades esportivas cuja operação constituiu o objeto do convênio em tela.
19. O representante do Ministério Público junto ao TCU afirmou que atribuir a responsabilidade pelo ressarcimento da integralidade dos valores referentes a produtos adquiridos durante toda a vigência do convênio (24 meses) , em razão da constatação de que esses produtos não foram oferecidos aos beneficiários do programa nas datas específicas das vistorias in loco, afronta o disposto no § 1º do art. 210 do Regimento Interno do TCU.
20. Por outro lado, as vistorias promovidas nos meses de maio e setembro de 2011 permitem que se infira o débito para esses meses, especificamente, visto que as constatações abrangem razoável período de dias e núcleos do programa.
21. Diante disso, o Procurador sugeriu que o débito sob comento abranja somente as notas fiscais desses meses. Por via de consequência, seu valor deve ser ajustado para os valores históricos de R$ 75.754,42 (setenta e cinco mil, setecentos e cinquenta e quatro reais e quarenta e dois centavos) e R$ 91.182,92 (noventa e um mil, cento e oitenta e dois reais e noventa e dois centavos) .
22. Julgo que assiste razão ao membro do MPTCU. A uma, porque a inferência realizada pela unidade técnica não se assentou em uma base estatística sólida. A duas, porque em conformidade com o estabelecido no mencionado art. 210, § 1º, do Regimento Interno do TCU, o débito pode ser calculado por estimativa, desde que sejam utilizados métodos confiáveis e a quantia estipulada seguramente não exceda o real valor devido. (Grifos acrescidos) .
18.	Em outro caso também ligado ao referido Programa (Acórdão 2734/2016-TCU-Segunda Câmara, rel. Marcos Bemquerer) , o Tribunal, acolhendo sugestão da SecexEducação, definiu o débito tomando como base o número de alunos da lista de frequência apresentada pela entidade convenente, mesmo assim só para o valor dos gastos com alimentação.
19.	Na presente situação, embora o Estado do Amapá tenha informado (peça 2, p. 19) que "todos os núcleos trabalharam com controle de frequência", a fiscalização do concedente (peça 5, p. 107-108) não encontrou tal controle em alguns núcleos e nem a entidade convenente disponibilizou a frequência de todos os núcleos, em que pese solicitado pelo concedente (peça 5, p. 85, 86 e 90) . Sendo assim, não é possível adotar somente a metodologia usada pela SecexEducação, sobretudo porque nem todos os núcleos controlavam a presença dos alunos.
20.	Sendo assim, considerando os 12 meses de execução do programa e somente os 19 postos inspecionados, entendo compatível com a norma e jurisprudência citadas, em um misto dos métodos usados nos Acórdão 4544/2018-TCU-Primeira Câmara e 2734/2016-2ª Câmara - já aceitos pelo Tribunal -, (i) glosar a alimentação e o material esportivo de todo o período, com base no percentual de alunos, para aqueles núcleos que a fiscalização identificou na lista de frequência, quantidade de alunos menor que a estabelecida no plano de trabalho; (ii) glosar a alimentação relativa ao (s) mês (es) da (s) vistoria (s) para os núcleos que não estavam em atividade e cujas listas de frequência não foram disponibilizadas; (iii) glosar alimentação, com base no percentual de alunos vistos em campo, relativa ao (s) mês (es) da (s) vistoria (s) para os núcleos cuja quantidade de alunos encontrada nas vistorias é menor que a estabelecida e cujas listas de frequência não foram disponibilizadas ou as listas apontam os 200 alunos previstos no plano de trabalho; (iv) impugnar as despesas com monitoria relativas ao (s) mês (es) da (s) vistoria (s) para os núcleos que não estavam em atividade. Usando tais critérios, chega-se ao seguinte débito:
a) cálculo dos percentuais a serem usados na apuração do débito:
	Núcleo
	Meta Beneficiários
	Beneficiados em atividade Relatório de Visita EC
	Total de beneficiados inscritos na Lista de Frequência Verificada "in loco"
	Débito

					Alimentação
 (A) 
	Material (B) 
	Monitor
 (C) 

	E. E. Prof'. Benigna Souza
	200
	63
	160
	20% (40/200) - i
	20%
	0%

	E. E. Foz do Rio Matapi
	200
	0
	0
	16,67% (2/12) - ii
	0%
	16,67%

	E. E. Piauí
	200
	0
	200
	8,33% ( (200/200) /12) - iii
	0%
	8,33%

	E E. Maria Cavalcante de A. Picanço
	200
	32
	120
	40% (80/200) - i
	40%
	0%

	E. E. Cecília Pinto
	200
	0
	0
	8,33% (1/12) - ii
	0%
	8,33%

	E.E. Maria de Nazaré Pereira de Vasconcelos
	200
	0
	0
	8,33% (1/12) - ii
	0%
	8,33%

	E. E. São Benedito
	200
	0
	0
	8,33% (1/12) - ii
	0%
	8,33%

	E. E. Augusto dos Anjos
		0
	0
	8,33% (1/12) - ii
	0%
	8,33%

	E. E. Edgar Lino da Silva
	200
	25
	Lista não disponível
	7,29% ( (175/200) /12) - iii
	0%
	0%

	E. E. Deuzuite Cavalcante
	200
	0
	0
	8,33% (1/12) - ii
	0%
	8,33%

	E. E. Castro Alves
	200
	0
	0
	8,33% (1/12) - ii
	0%
	8,33%

	E.E. Maria Cristina Botelho Rodrigues
	200
	135
	200
	7,29% ( (175/200) /12) - iii
	0%
	0%

	E.E. Igarapé de Fortaleza
	200
	40
	200
	6,67% ( (160/200) /12) - iii
	0%
	0%

	E. E. Educação Básica Piauí
	200
	0
	0
	8,33% (1/12) - ii
	0%
	8,33%

	Escola Agrícola Padre João Piamarta
	200
	0
	0
	8,33% (1/12) - ii
	0%
	8,33%

	E. E. Santa Maria
	200
	0
	0
	8,33% (1/12) - ii
	0%
	8,33%

	Chico Noé I
	200
	20
	Lista não disponível
	0,83% ( (20/200) /12) - iii
	0%
	0%

	Chico Noé II
	200
	50
	Lista não disponível
	6,25% ( (150/200) /12) - iii
	0%
	0%

	E.E. Colônia de Água Branca
	200
	66
	200
	5,58% ( (134/200) /12) - iii
	0%
	0%

b) cálculo dos débitos, considerando os 60 núcleos, os 120 monitores, os 12 meses de execução do programa e os totais respectivos (item 10, acima) de R$ 1.187.998,00 gastos com reforço alimentar, R$ 14.646,00 com material esportivo suplementar e R$ 380.500,33 com monitoria apurados na Nota Técnica 078/2015:
	Núcleo
	Glosa na Alimentação
	Glosa no Material
	Glosa na Monitoria

		Base: executado por núcleo 
R$ 19.799,97 (R$ 1.187.998,00/60 núcleos) 
	Base: executado por núcleo R$ 244,10 (R$ 14.646/60 núcleos) 
	Base: executado por mês R$ 31.708,00
 (R$ 380.500,33/12 meses) 

		% (A) 
	Valor (R$) 
 (A) x R$ 19.799,97
	% (B) 
	Valor (R$) 
 (B) x 244,10
	% (C) 
	Valor (R$) 
 (C) x 31.708,00

	E. E. Prof'. Benigna Souza
	20
	3.959,99
	20
	48,82
	0
	          0,00   

	E. E. Foz do Rio Matapi
	16,67
	3.300,65
	0
	0,00
	16,67
	 5.285,72 

	E. E. Piauí
	8,33
	1.649,34
	0
	0,00
	8,33
	 2.641,28 

	E E. Maria Cavalcante de A. Picanço
	40
	7.919,99
	40
	97,64
	0
	          -   

	E. E. Cecília Pinto
	8,33
	1.649,34
	0
	0,00
	8,33
	 2.641,28 

	E.E. Maria de Nazaré Pereira de Vasconcelos
	8,33
	1.649,34
	0
	0,00
	8,33
	 2.641,28 

	E. E. São Benedito
	8,33
	1.649,34
	0
	0,00
	8,33
	 2.641,28 

	E. E. Augusto dos Anjos
	8,33
	1.649,34
	0
	0,00
	8,33
	 2.641,28 

	E. E. Edgar Lino da Silva
	7,29
	1.443,42
	0
	0,00
	0
	          -   

	E. E. Deuzuite Cavalcante
	8,33
	1.649,34
	0
	0,00
	8,33
	 2.641,28 

	E. E. Castro Alves
	8,33
	1.649,34
	0
	0,00
	8,33
	 2.641,28 

	E.E. Maria Cristina Botelho Rodrigues
	7,29
	1.443,42
	0
	0,00
	0
	          0,00   

	E.E. Igarapé de Fortaleza
	6,67
	1.320,66
	0
	0,00
	0
	   0,00   

	E. E. Educação Básica Piauí
	8,33
	1.649,34
	0
	0,00
	8,33
	 2.641,28 

	Escola Agrícola Padre João Piamarta
	8,33
	1.649,34
	0
	0,00
	8,33
	 2.641,28 

	E. E. Santa Maria
	8,33
	1.649,34
	0
	0,00
	8,33
	 2.641,28 

	Chico Noé I
	0,83
	164,34
	0
	0,00
	0
	        0,00   

	Chico Noé II
	6,25
	1.237,50
	0
	0,00
	0
	0,00

	E.E. Colônia de Água Branca
	5,58
	1.104,84
	0
	0,00
	0
	0,00

	TOTAIS EM R$
	38.388,21
		 146,46
	
	13.206,40

21.	No caso do material suplementar, como já estão sendo rejeitados R$ 3.864,00 por falta de nota fiscal e como podem estar incluídos nessa rejeição os R$ 146,46 apurados na tabela acima, sugiro afastar esse último valor, sobretudo por representar quantia ínfima e para evitar eventual bis in idem.
22.	Importante frisar que, conforme última tabela acima, os débitos apurados relativamente ao "reforço alimentar" e ao "material esportivo suplementar" tomaram como ponto de partida respectivos saldos após as quantias já devolvidas (R$ 2,00 e R$ 87.499,67, respectivamente - item 10, acima) , de modo que os valores devolvidos já foram considerados nos cálculos. Logo, o débito remanescente soma R$ 62.256,61 e possui esta composição e motivos: 
	Valor R$
	Data Ocorrência
	Ação 
	Motivo da glosa 

	6.798,00
	12/11/2008
	Capacitação 
	Faltaram bilhetes aéreos

	38.388,21
	14/11/2008
	Reforço Alimentar 
	Percentual de beneficiados atendidos

	3.864,00
	14/11/2008
	Material esportivo
	Não comprovação fiscal da despesa

	13.206,40
	24/09/2009
	Monitores 
	Percentual de monitores contratados 

	62.256,61
	Total R$
		
23.	Ante o exposto, elevo os autos à consideração superior, propondo, com vênias por divergir em parte da instrução precedente:
23.1.	rejeitar parcialmente as alegações de defesa do Sr. Hildo dos Santos Fonseca (CPF XXX.919.402-XX) , ex-Secretário do Desporto e Lazer do Estado do Amapá;
23.2.	julgar irregulares, nos termos dos arts. 1º, inciso I, 16, inciso III, alínea "c", § 2º, da Lei 8.443/1992 c/c os arts. 19 e 23, inciso III, da mesma Lei, e com arts. 1º, inciso I, 209, inciso II, 210 e 214, inciso III, do Regimento Interno/TCU, as contas do Sr. Hildo dos Santos Fonseca (CPF XXX.919.402-XX) , condenando-o ao pagamento das importâncias a seguir especificadas, atualizadas monetariamente e acrescida dos juros de mora, calculados a partir das datas discriminadas até a data da efetiva quitação do débito, fixando-lhe o prazo de quinze dias, para que comprove, perante o Tribunal, o recolhimento das referidas quantias aos cofres do Tesouro Nacional, nos termos do art. 23, inciso III, alínea "a", da citada lei;
	Valor R$
	Data Ocorrência
	Ação 
	Motivo da glosa 

	6.798,00
	12/11/2008
	Capacitação 
	Faltaram bilhetes aéreos

	38.388,21
	14/11/2008
	Reforço Alimentar 
	Percentual de beneficiados atendidos

	3.864,00
	14/11/2008
	Material esportivo
	Não comprovação fiscal da despesa

	13.206,40
	24/09/2009
	Monitores 
	Percentual de monitores contratados 

	62.256,61
	Total R$
		
Valor atualizado do débito em 10/6/2018 R$ 112.122,62.
23.3.	aplicar ao Sr. Hildo dos Santos Fonseca (CPF XXX.919.402-XX) a multa prevista no artigo 57 da Lei 8.443/1992, fixando-lhe o prazo de quinze dias, a contar da notificação, para comprovar, perante o Tribunal (art. 214, III, a, do Regimento Interno do TCU) , o recolhimento da dívida aos cofres do Tesouro Nacional, atualizada monetariamente desde a data do acórdão proferido por este Tribunal até a do efetivo recolhimento, se pagas após o vencimento, na forma da legislação em vigor;
23.4.	autorizar também, desde logo, se requerido, com fundamento no art. 28, inciso I, da Lei 8.443, de 1992 c/c o art. 217, §§ 1º e 2º do Regimento Interno, o parcelamento das dívidas em até 36 parcelas, incidindo sobre cada parcela, corrigida monetariamente, os correspondentes acréscimos legais fixando-lhe o prazo de quinze dias, a contar do recebimento da notificação, para comprovar perante o Tribunal o recolhimento da primeira parcela, e de trinta dias, a contar da parcela anterior, para comprovar os recolhimentos das demais parcelas, devendo incidir sobre cada valor mensal, atualizado monetariamente, os juros de mora devidos, no caso do débito, na forma prevista na legislação em vigor, alertando os responsáveis de que a falta de comprovação do recolhimento de qualquer parcela importará o vencimento antecipado do saldo devedor, nos termos do § 2º do art. 217 do Regimento Interno deste Tribunal;
23.4.	autorizar, desde logo, a cobrança judicial das dívidas, caso não atendidas a notificação, na forma do disposto no art. 28, inciso II, da Lei 8.443/1992;
23.5.	encaminhar cópia do Acórdão que vier a ser prolatado ao Procurador-Geral da República no Estado do Amapá, nos termos do § 3º do art. 16 da Lei 8.443/1992 c/c o § 7º do art. 209 do Regimento Interno do TCU, para adoção das medidas cabíveis, informando-lhe que o inteiro teor da decisão pode ser consultado no endereço www.tcu.gov.br/acordaos.
O representante do Ministério Público junto ao Tribunal de Contas da União (MPTCU) , Procurador Sérgio Ricardo Costa Caribé, concordou com o encaminhamento do diretor da subunidade da Secex-TCE, nos termos que se seguem (peça 42) :
Trata-se de tomada de contas especial (TCE) instaurada pelo Ministério do Esporte, em razão da impugnação de despesas realizadas na execução do Convênio 182/2007, celebrado com o Governo do Estado do Amapá, por intermédio de sua Secretaria de Estado do Desporto e Lazer, cujo objeto consistiu na implantação de sessenta núcleos de esporte educacional do Programa Segundo Tempo para atendimento a crianças e jovens, com práticas esportivas educacionais (peça 1, p. 83-94) .
O valor necessário à implementação do objeto foi calculado em R$ 2.085.033,62, dos quais R$ 1.749.452,44 ficariam a cargo do ministério e o restante, no total de R$ 335.581,18, seria integralizado por meio de contrapartida oferecida pela convenente. Do montante total de recursos federais, foi repassado o valor de R$ 1.698.738,80, por intermédio de ordens bancárias emitidas em novembro de 2007 e novembro de 2008 (peça 1, p. 83-94, 97 e 175) .
Com fundamento em pareceres técnicos emitidos pelas áreas competentes do Ministério dos Esportes, bem como nos resultados de vistorias in loco realizadas em parte dos núcleos esportivos previstos no convenio, após algumas divergências em relação à sua apuração, o Relatório Complementar de TCE fixou em R$ 911.540,33 o montante do débito. A responsabilidade pelo ressarcimento foi atribuída ao Sr. Hildo dos Santos Fonseca, Secretário de Estado do Desporto e do Lazer à época dos fatos, responsável pela formalização e execução da avença (peça 5, p. 171-176) .
No âmbito deste Tribunal, como resultado da análise preliminar perpetrada pela então Secretaria de Controle Externo no Estado do Amapá (Secex-AP) , promoveu-se a citação do Sr. Hildo dos Santos Fonseca, para que se manifestasse acerca das irregularidades a ele atribuídas ou recolhesse o valor do dano apurado (peças 28 e 31) . 
Após a avaliação da resposta à citação, na instrução de mérito acostada à peça 39, o auditor responsável pela sua elaboração propôs acolher parcialmente as alegações de defesa apresentadas, julgar irregulares as contas do Sr. Hildo dos Santos Fonseca, condená-lo em débito no montante original de R$ 765.040,00 e aplicar-lhe a multa prevista no art. 57 da Lei 8.443/1992. 
Entretanto, o titular da 5ª Diretoria Técnica da Secretaria de Controle Externo de Tomada de Contas Especial (Secex-TCE, unidade técnica atualmente responsável pela instrução do processo) divergiu do encaminhamento formulado pelo auditor tão somente em relação ao débito e alvitrou que o responsável fosse condenado ao ressarcimento do valor original de R$ 62.256,61, proposta que contou com a anuência do titular da unidade técnica (peças 40, p. 7-8, e 41) .
Cumpre inicialmente ressaltar que as divergências em relação ao valor do dano apurado remontam à fase interna desta TCE. Conforme relatado pela unidade técnica, os diversos pareceres emitidos em ocasiões distintas pelas áreas competentes do Ministério dos Esportes, bem como o relatório de auditoria elaborado pela Controladoria-Geral da União (CGU) , apuraram valores diferentes de débito, que variaram de R$ 815.619,13 a R$ 1.698.738,80, este último correspondente à integralidade dos recursos federais descentralizados.
No âmbito do TCU, o responsável foi citado pelo montante de R$ 911.540,33, apurado na Nota Técnica 78/2015, a qual subsidiou a elaboração do Relatório Complementar de TCE (peça 5, p. 113-114 e 171-176) . De acordo com a instrução de mérito constante da peça 39, esse montante compõe-se das seguintes parcelas:
	Ações
	Valor a devolver (R$) 
	Motivo da glosa

	Reforço alimentar
	754.378,00
	36,5% de beneficiados atendidos

	Monitores
	146.500,33
	50% de monitores contratados 

	Material esportivo e suplementar
	3.864,00
	Falta de comprovação fiscal da despesa

	Capacitação
	6.798,00
	Faltam bilhetes aéreos

	Total
	911.540,33
	
Quanto às duas últimas parcelas relacionadas na tabela acima, os entendimentos manifestados pelo auditor responsável pela instrução de mérito e pelo titular da subunidade técnica foram concordantes. A divergência diz respeito aos dois primeiros itens, correspondentes às ações de reforço alimentar e à contratação de monitores. Com efeito, pelos motivos que passo a expor, avalio assistir razão ao titular da 5ª Diretoria da Secex-TCE.
Conforme acertadamente mencionado no pronunciamento da subunidade (peça 40) , a metodologia utilizada para a quantificação do dano nesta TCE apresenta diversos problemas, a saber:
foram utilizadas médias isoladas das duas vistorias in loco realizadas, chegando-se ao resultado de 36,5% de beneficiados atendidos, enquanto a média geral dos mesmos dados alcança 37,6%;
foi desconsiderada, sem qualquer justificativa, a quantidade de alunos dos núcleos Maria Cristina Botelho Rodrigues (67,5%) e Igarapé da Fortaleza (40%) , os quais elevariam o nível de atendimento aos beneficiados para 40,69%;
foi usado, como base de cálculo, o número de alunos inscritos no sistema do Ministério dos Esportes, em detrimento da meta prevista no plano de trabalho; e
foram vistoriados somente 32% dos núcleos de esporte educacional (dezenove de sessenta) , o que não permite a extrapolação dos resultados obtidos para a totalidade dos núcleos esportivos, tampouco para todo o período de execução previsto no convênio.
Entre as falhas verificadas pelo titular da subunidade na metodologia utilizada no cálculo do débito, avalio que a relacionada na alínea "d" do parágrafo precedente é a que se reveste de maior relevância. Com efeito, a aleatoriedade envolvida na escolha da amostra, associada à ausência de rigor estatístico nos procedimentos adotados nas fiscalizações realizadas pelo órgão concedente, não permite concluir que os percentuais apurados para a quantidade de beneficiados atendidos (36,5%) , bem como para o número de monitores contratados (50%) , tenham se repetido em todos os demais núcleos, ou, ao menos, ficado próximo desses patamares.
Dessa forma, considero não ser possível a extrapolação dos resultados obtidos para a totalidade dos núcleos, na medida em que esse procedimento não permite assegurar que a quantia apurada não exceda o real valor devido pelo responsável, conforme determina o artigo 210, § 1º, inciso II, do Regimento Interno do TCU (RI/TCU) a seguir transcrito:
Art. 210. Quando julgar as contas irregulares, havendo débito, o Tribunal condenará o responsável ao pagamento da dívida, atualizada monetariamente a partir da data da irregularidade, acrescida dos juros de mora devidos, podendo, ainda, aplicar-lhe a multa prevista no art. 267. 
§ 1º A apuração do débito far-se-á mediante: 
[...]
II - estimativa, quando, por meios confiáveis, apurar-se quantia que seguramente não excederia o real valor devido. (grifamos) 
Situação análoga a que ora se analisa foi enfrentada recentemente por esta Corte de Contas, ocasião em que o Ministro Marcos Bemquerer, no voto condutor do Acórdão 1055/2018-TCU-Plenário, deixou assente que a extrapolação dos resultados de uma amostra somente é possível quando esta for selecionada por meio da utilização de métodos estatísticos:
20.	Nesse sentido, foram entrevistadas 164 famílias com vistas a verificar a efetividade e o atingimento das metas conveniadas. Dado que havia a previsão do atendimento de 10.100 famílias, de fato, à míngua de métodos estatísticos que garantissem a possibilidade de extrapolação das ocorrências verificadas, os achados apontados serão tomados, per se, para a avaliação das condutas imputadas aos responsáveis, não havendo, porém, dada a limitação mencionada, como inferir que as observações ocorreram no todo, ou em parte relevante da execução do Convênio 769262/2012. (grifamos) 
Conquanto seja concebível supor que o Ministério dos Esportes possa ter se deparado com limitações de ordem técnica, de pessoal, territorial e financeira para fiscalizar a integralidade dos centros esportivos implementados no âmbito do Convênio 182/2007, reputo não ser razoável que eventuais dificuldades de fiscalização enfrentadas pelo órgão concedente redundem em ônus excessivo e desproporcional para o gestor da convenente responsável pela execução da avença.
Portanto, a mera inferência de que resultados aproximados aos verificados na amostra selecionada tenham se repetido para todos os núcleos poderá resultar em valor de dano superior ao efetivamente ocorrido, o que não atenderia ao disposto no já mencionado artigo 210, § 1º, inciso II, do RI/TCU. Dessa forma, em consonância com a proposta formulada pelo titular da subunidade, reputo que o cálculo do débito nesta TCE deva ser efetuado com base nos núcleos de esporte que foram efetivamente fiscalizados pelo órgão concedente. Nessa mesma linha foi a proposta da Ministra Ana Arraes no voto que conduziu o Acórdão 731/2012-TCU-Plenário conforme excerto a seguir transcrito:
Não obstante, faço duas ressalvas importantes para corrigir o débito apurado. Primeiramente, verifico que a análise de preço da unidade técnica restringiu-se a três itens do serviço de execução de poços: perfuração, revestimento e filtro, que representavam 79,42% do valor global do contrato. Apesar disso, a Secex/RN apontou como débito o percentual de superfaturamento aplicado ao valor total dos pagamentos, o que considero indevido. Para fins de cálculo do débito, a taxa de sobrepreço apontada deve incidir apenas sobre a amostra tomada para análise, sob pena de indevida extrapolação resultar em débito maior do que o efetivamente ocorrido. (grifamos) 
Por fim, alinho-me às demais considerações expendidas pelo titular da subunidade técnica em relação à metodologia utilizada para a quantificação do dano e considero pertinentes os ajustes por ele alvitrados.
Diante do exposto, este membro do Ministério Público de Contas manifesta-se de acordo com a proposta de encaminhamento formulada pelo titular da 5ª Diretoria da Secex-TCE (peças 40) .
É o relatório.

não há

Procurador Sergio Ricardo Costa Caribé.

TOMADA DE CONTAS ESPECIAL. CONVÊNIO. PROGRAMA SEGUNDO TEMPO. INEXECUÇÃO PARCIAL DO OBJETO PACTUADO. CONTAS IRREGULARES. DÉBITO. MULTA.

TOMADA DE CONTAS ESPECIAL (TCE)

Secretaria de Controle Externo de Tomada de Contas Especial (SecexTCE).

Cuidam os autos de tomada de contas especial (TCE) instaurada pelo Ministério do Esporte, em desfavor do Sr. Hildo dos Santos Fonseca, Secretário de Desporto e Lazer do Estado do Amapá, à época dos fatos, em razão da impugnação total das despesas do Convênio 182/2007, celebrado entre o Ministério do Esporte e o Governo do Estado do Amapá, tendo como executora a citada Secretaria de Estado (peça 1, p. 83) . 
O ajuste teve por objeto a implantação de sessenta núcleos de esporte educacional do Programa Segundo Tempo para atendimento a 12.000 crianças e jovens, com práticas esportivas educacionais, no Estado do Amapá, de acordo com o plano de trabalho (peça 1, p. 83-84; peça 1, p. 124-128) .
A avença vigorou de 28/11/2007 até 6/11/2009 (peça 1, p. 87-88; peça 1, p. 186-189) , compreendendo o montante de R$ 2.085.033,62, sendo R$ 1.749.452,44 do concedente e R$ 335.581,18 a título de contrapartida (peça 1, p. 83-94) . Do montante total de recursos federais, foi repassado o valor de R$ 1.698.738,80, mediante as ordens bancárias 2007OB904022, de 29/11/2007 (peça 1, p. 97) , e 2008OB903961, de 5/11/2008 (peça 1, p. 175) .
Na fase interna desta TCE, os pareceres emitidos pelas áreas competentes do Ministério dos Esportes, bem como o relatório de auditoria elaborado pela Controladoria-Geral da União (CGU) , apuraram valores diferentes de débito, que variaram de R$ 815.619,13 a R$ 1.698.738,80, este último correspondente à integralidade dos recursos federais descentralizados, em razão do não atingimento das metas físicas pactuadas no Convênio 182/2007 referentes às seguintes ações: (i) reforço alimentar; (ii) contratação de monitores; (iii)  aquisição de material esportivo e suplementar; e (iv) capacitação.
No âmbito do TCU, o responsável foi devidamente citado, nos termos do ofício 0609/2018-TCU/SECEX-AP, de 20/9/2018 (peça 28) , recebido em 4/10/2018 (peça 31) , pelo débito de R$ 911.540,33, a valores originais, conforme apurado na Nota Técnica 78/2015 que subsidiou o Relatório Complementar de TCE (peça 5, p. 113-114 e 171-176) . De acordo com a instrução da então Secretaria de Controle Externo no Estado do Amapá (Secex-AP) de peças 10-11, o débito compõe-se das parcelas discriminadas na tabela a seguir:
	Data da atualização
	Valor a devolver R$
	Ação
	Motivo da glosa

	12/11/2008
	6.798,00
	Capacitação 
	Faltam bilhetes aéreos

	14/11/2008
	754.378,00
	Reforço Alimentar 
	36,5% de beneficiados atendidos

	14/11/2008
	3.864,00
	Material esportivo
	Não comprovação fiscal da despesa

	29/12/2008
	32.250,00
	Monitores 
	50% dos monitores contratados 

	26/03/2009
	33.000,00
	Monitores 
	
	06/05/2009
	29.672,36
	Monitores 
	
	18/06/2009
	16.232,50
	Monitores 
	
	15/07/2009
	15.940,00
	Monitores 
	
	19/08/2009
	3.055,47
	Monitores 
	
	24/09/2009
	16.350,00
	Monitores 
	
	Total
	911.540,33
		
O Sr. Hildo dos Santos Fonseca, em suas alegações de defesa, arguiu, em síntese, que (peça 37, 1-334) :
a) durante a Operação "Mãos Limpas", realizada em 2010, agentes da Polícia Federal levaram sob custodia diversos documentos relacionados ao Programa Segundo Tempo dos arquivos da Secretaria de Desporto e Lazer, essenciais para que possa promover, de maneira ampla, sua defesa nos presentes autos (peça 37, p. 2) ;
b) não competia a ele as atribuições de controle in loco (Controle Operacional) do Convênio 182/2007, sobretudo, em relação ao controle de frequência e acompanhamento do quantitativo de alunos participantes do programa frente a demanda pactuada (peça 37, p. 2-3) ; e
c) a Coordenação do Programa Segundo Tempo estava sob a responsabilidade da Sra. Henedina Albuquerque Barcessat, nomeada para executar o Programa no Estado do Amapá (peça 37, p. 4) .
O auditor analista da Secretaria de Controle Externo de Tomada de Contas Especial (Secex-TCE) , após analisar as alegações de defesa do responsável, propôs (peça 39) : (i) rejeitar parcialmente as alegações de defesa do Sr. Hildo dos Santos Fonseca; e (ii) julgar irregulares suas contas especiais, condenando-o ao pagamento do débito no valor histórico de R$ 765.040,00 e aplicar-lhe a multa prevista no art. 57 da Lei 8.443/1992.
No âmbito da Secex-TCE, o diretor da subunidade técnica, por entender que não há prova de que os monitores estivessem laborando em outros núcleos e que, por outro lado, os critérios usados na apuração dessas parcelas de débito pelo órgão concedente não garantem, seja para reforço alimentar ou para o material esportivo complementar, que seus valores não superaram os reais prejuízos ocorridos, retificou o valor do débito para R$ 62.256,61, a valores históricos e discriminados na tabela a seguir, sugerindo julgar irregulares as contas especiais do responsável, condenando-o ao pagamento do referido débito e aplicar-lhe a multa prevista no art. 57 da Lei 8.443/1992, encaminhamento que contou com a anuência do dirigente da unidade técnica (peças 40 e 41) :
	Data Ocorrência
	Valor R$
	Ação 
	Motivo da glosa 

	12/11/2008
	6.798,00
	Capacitação 
	Ausência de bilhetes aéreos

	14/11/2008
	38.388,21
	Reforço Alimentar 
	Não atingimento da meta de beneficiados

	14/11/2008
	3.864,00
	Material esportivo
	Não comprovação fiscal da despesa

	24/09/2009
	13.206,40
	Monitores 
	Não atingimento da meta de monitores contratados 

	Total R$
	62.256,61
		
Em relação às ações de aquisição de material esportivo e suplementar e de capacitação, o diretor da subunidade técnica e o dirigente máximo da Secex-TCE concordaram com o encaminhamento sugerido pelo auditor analista (peças 40 e 41) .
O representante do Ministério Público junto ao Tribunal de Contas da União (MPTCU) , Procurador Sérgio Ricardo Costa Caribé, concordou com o encaminhamento do diretor da subunidade da Secex-TCE (peça 42) .
Concordo com as conclusões do diretor da subunidade técnica, que teve anuência do dirigente máximo e do representante do MPTCU, cuja análise incorporo, desde já, às minhas razões de decidir, sem o prejuízo de apresentar considerações sobre a matéria.
Cabia ao Sr. Hildo dos Santos Fonseca, Secretário de Desporto e Lazer do Estado do Amapá, à época dos fatos, demonstrar o nexo causal entre os valores que foi repassado àquela secretaria estadual e as despesas referentes à execução, o que não se verificou no caso em exame.
Não merecem acolhimento suas alegações sobre prejuízo à defesa em razão de busca e apreensão ocorrida no âmbito do inquérito policial instaurado, uma vez que a Secretário de Desporto e Lazer do Estado do Amapá e seu secretário estadual poderiam requerer ao juízo as provas necessárias para o deslinde do presente processo.
Ademais, conforme ressaltado pela unidade técnica, o responsável não informou quais documentos levados pelos agentes eram essenciais a sua defesa. E, ainda, conforme o Sr. Hildo afirmou, a Operação da Polícia Federal foi desencadeada em 2010, mas a prestação de contas do convênio foi apresentada ao Ministério do Esporte no ano anterior, em 4/12/2009 (peça 2, p. 17-200; peça 3, p. 4-200; peça 4, p. 4-53) .
Também não merecem acolhimento as alegações no sentido de transferir sua responsabilidade quanto à execução do Programa Segundo Tempo. O Sr. Hildo dos Santos Fonseca assinou o Convênio 182/2007, representando a Secretaria de Desporto e Lazer do Estado do Amapá, executora do ajuste (peça 1, p. 83-94) . Assinou, ainda, termo de responsabilidade em que assumiu o compromisso da guarda e disponibilidade da documentação relativa aos procedimentos informados, para eventuais diligências do Ministério do Esporte e órgãos de controle a qualquer tempo (além do estabelecido na cláusula décima primeira do instrumento de convênio) , para ser apresentada na prestação de contas final, de forma a integrar o relatório de cumprimento do objeto pactuado (peça 1, p. 129) .
Acolho o entendimento da unidade técnica, que teve anuência do Parquet de Contas, no sentido de que as alegações de defesa do responsável não afastam as irregularidades atinentes às ações de aquisição de material esportivo e suplementar, haja vista o responsável não ter acostado aos autos documentação fiscal comprobatória das despesas no valor de R$ 3.864,00.
Acompanho a unidade técnica e o MPTCU no sentido de rejeitar as alegações de defesa do responsável, tendo em vista o Sr. Hildo dos Santos Fonseca não ter juntado aos autos os bilhetes aéreos relativos à despesa com aquisição de passagens aéreas para capacitação de recursos humanos vinculados ao convênio 182/2007, na cidade de Brasília/DF, no valor de R$ 6.798,00, conforme nota fiscal 1427, de 29/9/2008, emitida pela empresa Guara - Agência de Viagens e Turismo Ltda. - ME (peça 37, p. 181) e ordem bancária 2008OB36631, de 6/11/2008, emitida pela Secretaria Estadual de Planejamento do Amapá (peça 37, p. 180) .
Ressalto que as outras despesas com aquisição de passagens aéreas para capacitação em Brasília/DF foram realizadas em 2009 no valor de: (i) R$ 15.310,00 (peça 2, p. 102) , comprovadas com documentação fiscal (peça 2, p. 180-185; peça 6, p. 101-102, 104 e 106) , Memorando 32/2009/PST/SEDEL contendo o nome dos beneficiados com as passagens aéreas (peça 103) e bilhetes aéreos (peça 6, p. 105) ; e R$ 7.985,00 (peça 2, p. 102) , demonstradas com documentação fiscal (peça 2, p. 186-191) e relação de bilhetes aéreos de números 9572371290225, 9572371290224, 9572371290219, 9572371290220, 9572371290221, 9572371290222 (peça 6, p. 108) .
Quanto às irregularidades referentes às ações de reforço alimentar e de contratação de monitores, acolho parcialmente as alegações de defesa do responsável, nos termos apresentados pelo diretor da subunidade técnica que resultaram na retificação do débito daquelas duas ações. Faço um pequeno reparo na quantidade de núcleos vistoriados que foram 20 e não 19, haja vista não constar da contagem a E.E. Novo Horizonte e, por conseguinte, apresento a seguir as repercussões no valor do débito.
Friso que o método adotado pelo diretor da subunidade está em consonância com o disposto nos arts. 8º, inciso II, da IN/TCU 71/2012, e 210, § 1º, do Regimento Interno/TCU, bem como com o Acórdão 1386/2010-TCU-Plenário.
Primeiro, porque o percentual de atingimento de 36,5% dos beneficiários, apontado no Parecer Técnico 09/2015, da lavra do Ministério do Esporte (peça 5, p. 105-112) , foi obtido a partir das médias separadas das duas vistorias, chegando-se a 36,5%, quando a média geral dos mesmos dados alcança 37,6%.
Segundo, porque o Parecer Técnico 09/2015 desconsiderou, sem justificativa, a quantidade de alunos dos núcleos E. E. Maria Cristina Botelho Rodrigues (67,5%) e E. E. Igarapé da Fortaleza (40%) , os quais elevariam o percentual para 40,69%.
Terceiro, porque foi usado como base de cálculo o número de alunos inscritos no sistema e não o previsto no plano de trabalho.
Quarto e último, porque foram vistoriados 20 dos 60 núcleos ou 33,33%, em um único dia e, com exceção do núcleo vistoriado nos dois turnos, apenas em um turno.
Portanto, o percentual de núcleos vistoriados não foi obtido a partir de metodologia que permita a extrapolação de seu resultado para todos os núcleos esportivos e para todo o período de 12 meses de execução do convênio. Em outras palavras, o método usado pelo órgão setorial não assegura que os percentuais apontados de núcleos em inatividade (36,5%) e de monitores contratados (50%) tenham ocorrido nos 60 núcleos esportivos e durante toda a execução do convênio.
Situação semelhante foi enfrentada por este Tribunal, no âmbito do Programa Segundo Tempo, nos termos do voto condutor do Acórdão 4544/2018-TCU-Primeira Câmara (relator Ministro Benjamin Zymler) , in verbis:
18. Sobre essa questão, o Procurador Rodrigo Medeiros de Lima entendeu ser desarrazoado imputar sobre as jurisdicionadas a integralidade dos valores pagos por mercadorias que não compuseram os lanches ofertados aos beneficiados exatamente nos dias em que a concedente realizou a vistoria in loco. Afinal, essa amostra não foi obtida a partir de uma metodologia suficientemente robusta para permitir a extrapolação dos resultados da inspeção para todo o período de vigência do convênio (24 meses) . Cabe frisar que as constatações do concedente foram pontuais, resultantes de vistorias realizadas em apenas três dias do mês de abril/2010 (22 a 24/4/2010) , dezessete dias do mês de maio/2011 (9 a 27/5/2011) e dezoito dias do mês de setembro/2011 (12 a 29/9/2011) . Além disso, foram verificadas as refeições fornecidas em menos da metade dos 180 núcleos de atividades esportivas cuja operação constituiu o objeto do convênio em tela.
19. O representante do Ministério Público junto ao TCU afirmou que atribuir a responsabilidade pelo ressarcimento da integralidade dos valores referentes a produtos adquiridos durante toda a vigência do convênio (24 meses) , em razão da constatação de que esses produtos não foram oferecidos aos beneficiários do programa nas datas específicas das vistorias in loco, afronta o disposto no § 1º do art. 210 do Regimento Interno do TCU.
 (...) .
22. Julgo que assiste razão ao membro do MPTCU. A uma, porque a inferência realizada pela unidade técnica não se assentou em uma base estatística sólida. A duas, porque em conformidade com o estabelecido no mencionado art. 210, § 1º, do Regimento Interno do TCU, o débito pode ser calculado por estimativa, desde que sejam utilizados métodos confiáveis e a quantia estipulada seguramente não exceda o real valor devido. (Grifos acrescidos) 
Situação análoga a que ora se analisa foi enfrentada recentemente por esta Corte de Contas, ocasião em que o Ministro-Substituto Marcos Bemquerer, no voto condutor do Acórdão 1055/2018-TCU-Plenário, deixou assente que a extrapolação dos resultados de uma amostra somente é possível quando esta for selecionada por meio da utilização de métodos estatísticos.
Consoante destacado pelo diretor da subunidade técnica, entendo não ser possível adotar o método utilizado, nos termos do voto condutor do Acórdão 2734/2016-TCU-Segunda Câmara (relator Ministro-Substituto Marcos Bemquerer) , também referente ao Programa Segundo Tempo, porque no presente caso, a fiscalização do Ministério do Esporte (peça 5, p. 107-108) não encontrou o controle de frequência em alguns núcleos e nem a entidade convenente disponibilizou a frequência de todos os núcleos, apesar de solicitada pelo concedente (peça 5, p. 85, 86 e 90) .
Merece destaque entendimento do Parquet de Contas no sentido de que, conquanto seja concebível supor que o Ministério dos Esportes possa ter se deparado com limitações de ordem técnica, de pessoal, territorial e financeira para fiscalizar a integralidade dos centros esportivos implementados no âmbito do Convênio 182/2007, não é razoável que eventuais dificuldades de fiscalização enfrentadas pelo órgão concedente redundem em ônus excessivo e desproporcional para o gestor da convenente responsável pela execução da avença.
No que se refere à aquisição de material suplementar, o valor de R$ 146,46, oriundo das ponderações efetuadas pelo diretor da subunidade, não foi acrescido ao débito remanescente de R$ 3.874,00, a valores históricos, para evitar eventual bis in idem, conforme transcrito no item 21 do relatório precedente a este voto.
Assim, passo a descrever o método adotado para calcular os valores dos débitos referentes às ações de reforço alimentar e de contratação de monitores aplicado restritamente aos 20 núcleos vistoriados, a fim de glosar a despesa com: (i) alimentação de todo o período, com base no percentual de alunos, para aqueles núcleos que a fiscalização identificou na lista de frequência, quantidade de alunos menor que a estabelecida no plano de trabalho; (ii) alimentação relativa ao (s) mês (es) da (s) vistoria (s) para os núcleos que não estavam em atividade e cujas listas de frequência não foram disponibilizadas; e (iii)  alimentação, com base no percentual de alunos vistos em campo, relativa ao (s) mês (es) da (s) vistoria (s) para os núcleos cuja quantidade de alunos encontrada nas vistorias é menor que a estabelecida e cujas listas de frequência não foram disponibilizadas ou as listas apontam os 200 alunos previstos no plano de trabalho.
Nesse sentido, obteve-se primeiro os percentuais relativos a cada um dos 20 núcleos. Posteriormente, calcularam-se os débitos, considerando os valores financeiros apontados na Nota Técnica 078/2015/CPREC/CGPCO/DGI/SE/ME, da lavra do Ministério do Esporte (peça 5, p. 113) , proporcionalmente para: (A) os 60 núcleos e a ação de reforço alimentar (R$ 1.187.998,00) ; e (B) para os 12 meses de execução do programa e a ação de contratação de monitores (R$ 380.500,33) . Os cálculos estão discriminados nas tabelas a seguir.
a) cálculo dos percentuais a serem usados na apuração do débito:
	N.º
	Núcleo
	Meta Beneficiários
	Beneficiados em atividade Relatório de Visita EC
	Total de beneficiados inscritos na Lista de Frequência Verificada "in loco"
	Débito

						Alimentação
 (A) 
	Monitor
 (B) 

	1
	E. E. Prof'. Benigna Souza
	200
	63
	160
	20% (40/200) - i
	0%

	2
	E. E. Foz do Rio Matapi
	200
	0
	0
	16,67% (2/12) - ii
	16,67%

	3
	E. E. Piauí
	200
	0
	200
	8,33% ( (200/200) /12) - iii
	8,33%

	4
	E E. Maria Cavalcante de A. Picanço
	200
	32
	120
	40% (80/200) - i
	0%

	5
	E. E. Cecília Pinto
	200
	0
	0
	8,33% (1/12) - ii
	8,33%

	6
	E.E. Maria de Nazaré Pereira de Vasconcelos
	200
	0
	0
	8,33% (1/12) - ii
	8,33%

	7
	E. E. São Benedito
	200
	0
	0
	8,33% (1/12) - ii
	8,33%

	8
	E. E. Augusto dos Anjos
		0
	0
	8,33% (1/12) - ii
	8,33%

	9
	E. E. Edgar Lino da Silva
	200
	25
	Lista não disponível
	7,29% ( (175/200) /12) - iii
	0%

	10
	E. E. Deuzuite Cavalcante
	200
	0
	0
	8,33% (1/12) - ii
	8,33%

	11
	E. E. Castro Alves
	200
	0
	0
	8,33% (1/12) - ii
	8,33%

	12
	E.E. Maria Cristina Botelho Rodrigues
	200
	135
	200
	7,29% ( (175/200) /12) - iii
	0%

	13
	E.E. Igarapé de Fortaleza
	200
	40
	200
	6,67% ( (160/200) /12) - iii
	0%

	14
	E. E. Educação Básica Piauí
	200
	0
	0
	8,33% (1/12) - ii
	8,33%

	15
	Escola Agrícola Padre João Piamarta
	200
	0
	0
	8,33% (1/12) - ii
	8,33%

	16
	E. E. Santa Maria
	200
	0
	0
	8,33% (1/12) - ii
	8,33%

	17
	Chico Noé I
	200
	20
	Lista não disponível
	0,83% ( (20/200) /12) - iii
	0%

	18
	Chico Noé II
	200
	50
	Lista não disponível
	6,25% ( (150/200) /12) - iii
	0%

	19
	E.E. Colônia de Água Branca
	200
	66
	200
	5,58% ( (134/200) /12) - iii
	0%

	20
	E.E. Novo Horizonte
	200
	0
	0
	8,33% (1/12) - ii
	8,33%

b) cálculo dos débitos referentes às ações de reforço alimentar e de contratação de monitores
	N.º
	Núcleo
	Glosa na Alimentação
	Glosa na Monitoria

			Base: executado por núcleo 
R$ 19.799,97 (R$ 1.187.998,00/60 núcleos) 
	Base: executado por mês R$ 31.708,00
 (R$ 380.500,33/12 meses) 

			% (A) 
	Valor (R$) 
 (A) x R$ 19.799,97
	% (B) 
	Valor (R$) 
 (B) x 31.708,00

	1
	E. E. Prof'. Benigna Souza
	20
	3.959,99
	0
	0,00

	2
	E. E. Foz do Rio Matapi
	16,67
	3.300,65
	16,67
	5.285,72

	3
	E. E. Piauí
	8,33
	1.649,34
	8,33
	2.641,28

	4
	E E. Maria Cavalcante de A. Picanço
	40
	7.919,99
	0
	-

	5
	E. E. Cecília Pinto
	8,33
	1.649,34
	8,33
	2.641,28

	6
	E.E. Maria de Nazaré Pereira de Vasconcelos
	8,33
	1.649,34
	8,33
	2.641,28

	7
	E. E. São Benedito
	8,33
	1.649,34
	8,33
	2.641,28

	8
	E. E. Augusto dos Anjos
	8,33
	1.649,34
	8,33
	2.641,28

	9
	E. E. Edgar Lino da Silva
	7,29
	1.443,42
	0
	-

	10
	E. E. Deuzuite Cavalcante
	8,33
	1.649,34
	8,33
	2.641,28

	11
	E. E. Castro Alves
	8,33
	1.649,34
	8,33
	2.641,28

	12
	E.E. Maria Cristina Botelho Rodrigues
	7,29
	1.443,42
	0
	0,00

	13
	E.E. Igarapé de Fortaleza
	6,67
	1.320,66
	0
	0,00

	14
	E. E. Educação Básica Piauí
	8,33
	1.649,34
	8,33
	2.641,28

	15
	Escola Agrícola Padre João Piamarta
	8,33
	1.649,34
	8,33
	2.641,28

	16
	E. E. Santa Maria
	8,33
	1.649,34
	8,33
	2.641,28

	17
	Chico Noé I
	0,83
	164,34
	0
	0,00

	18
	Chico Noé II
	6,25
	1.237,50
	0
	0,00

	19
	E.E. Colônia de Água Branca
	5,58
	1.104,84
	0
	0,00

	20
	E.E. Novo Horizonte
	8,33
	1.649,34
	8,33
	2.641,28

	TOTAIS EM R$
	40.037,55
		15.847,68

Reforço que os valores devolvidos já foram considerados nos cálculos do item 33 supra, conforme assinalado pelo diretor da subunidade técnica e expresso no relatório precedente a este voto.
Assim sendo, o débito total remanescente alcança R$ 66.547,23, a valores históricos, consoante discriminado na tabela a seguir. 
	Data Ocorrência
	Valor R$
	Ação 
	Motivo da glosa 

	12/11/2008
	6.798,00
	Capacitação 
	Faltaram bilhetes aéreos

	14/11/2008
	40.037,55
	Reforço Alimentar 
	Percentual de beneficiados atendidos

	14/11/2008
	3.864,00
	Material esportivo
	Não comprovação fiscal da despesa

	24/09/2009
	15.847,68
	Monitores 
	Percentual de monitores contratados 

	Total R$
	66.547,23
		
Portanto, cabe julgar irregulares as constas do Sr. Hildo dos Santos Fonseca, Secretário de Desporto e Lazer do Estado do Amapá, à época dos fatos, em razão da impugnação de despesas do Convênio 182/2007, condená-lo ao pagamento do débito de R$ 66.547,23, a valores históricos, e aplicar-lhe a multa prevista no art. 57 da Lei 8.443/1992.
Dessa forma, VOTO pela adoção da minuta de acórdão que trago à consideração deste colegiado.
TCU, Sala das Sessões Ministro Luciano Brandão Alves de Souza, em 15 de outubro de 2019.
Ministro VITAL DO RÊGO 
Relator